臺灣板橋地方法院刑事判決　　　　　　　99年度易字第2871號
公　訴　人　臺灣板橋地方法院檢察署檢察官
被　　　告　葉紀偵
　　　　　　巫文祥
上列被告等因偽造文書等案件，經檢察官提起公訴（99年度偵續
字第420 號、99年度偵字第24989 號），本院判決如下：
    主  文
葉紀偵明知為不實之事項，而使公務員登載於職務上所掌之公文
書，足以生損害於公眾及他人，處有期徒刑伍月，如易科罰金，
以銀元佰元即新臺幣玖佰元折算壹日，減為有期徒刑貳月又拾
伍日，如易科罰金，以銀元佰元折算壹日。又共同明知為不實
之事項，而使公務員登載於職務上所掌之公文書，足以生損害於
公眾及他人，處有期徒刑陸月，如易科罰金，以新臺幣壹仟元折
算壹日。應執行有期徒刑捌月，如易科罰金，以銀元佰元即新
臺幣玖佰元折算壹日。
巫文祥共同明知為不實之事項，而使公務員登載於職務上所掌之
公文書，足以生損害於公眾及他人，處有期徒刑伍月，如易科罰
金，以新臺幣壹仟元折算壹日。
    事  實
一、葉紀偵（原名葉鳳珠）前於民國88年10月15日，因積欠張秀
    娥之夫許明樹（已於96年8 月28日死亡）新臺幣（下同）10
    0 萬元，而交付其所有如附表所示土地及建物之所有權狀正
    本各1 紙、印鑑證明1 份及印鑑章1 枚予許明樹，作為上開
    欠款之擔保，詎其明知如附表所示土地及建物之所有權狀均
    仍在許明樹保管中，並未遺失，竟基於使公務登載不實之犯
    意，於92年2 月19日下午3 時許，前往臺北縣（現改制為新
    北巿）三重地政事務所，以各該土地及建物之所有權狀正本
    均於92年1 月15日遺失為由，向該地政事務所申請補給土地
    及建物之所有權狀，致使該地政事務所承辦公務員於形式審
    查後，將如附表所示土地及建物之所有權狀業已滅失之不實
    事項，登載於職務上所掌之「臺北縣三重地政事務所土地、
    建物所有權狀註銷公告清冊」及土地、建物登記簿等公文書
    上，並據以補發如附表所示土地及建物之所有權狀正本予葉
    紀偵，足以損害於許明樹及地政機關辦理書狀補給事宜之正
    確性。
二、嗣張秀娥於其夫許明樹死亡後，繼承許明樹對葉紀偵之前揭
    債權，遂於97年3 月19日，向本院民事庭起訴請求葉紀偵清
    償該筆欠款，經本院民事庭於97年6 月3 日以97年度訴字第
    824 號判決葉紀偵應給付張秀娥100 萬元，葉紀偵不服而提
    起上訴，仍經臺灣高等法院於98年3 月24日以97年度上易字
    第626 號判決上訴駁回確定，張秀娥因而取得民事確定判決
    之強制執行名義。詎葉紀偵委由其夫黃朝義於98年4 月2 日
    下午5 時50分許，前往臺北縣政府警察局（現改制為新北巿
    政府警察局）蘆洲分局三民派出所領取上開臺灣高等法院97
    年度上易字第626 號民事判決，而得悉張秀娥已取得執行名
    義，隨時可向法院聲請強制執行其財產，竟為避免其財產遭
    強制執行，且意圖損害張秀娥之前揭債權，與巫文祥謀議虛
    捏高額借款債權並辦理抵押權設定登記之方式，阻止張秀娥
    得以透過強制執行程序順利受償，其2 人即共同基於使公務
    員登載不實及毀損債權之犯意聯絡，於葉紀偵將受強制執行
    之際即98年4 月8 日下午1 時20分許，推由葉紀偵前往臺北
    縣淡水地政事務所，佯以其曾向巫文祥借款350 萬元為由，
    向該地政事務所申請辦理登記其所有如附表所示土地及建物
    設定擔保債權額350 萬元之第二順位抵押權予巫文祥，致使
    該地政事務所承辦公務員於形式審查後，將葉紀偵將上開土
    地及建物設定第二順位抵押權予巫文祥之不實事項，登載於
    職務上所掌之土地及建物登記謄本上，造成張秀娥於98年5
    月5 日向本院民事執行處聲請強制執行葉紀偵所有如附表所
    示土地及建物時，因該等土地及建物之價值不足清償第一順
    位抵押權人有限責任臺北縣淡水信用合作社之優先債權及巫
    文祥受登記之上開抵押債權，遭本院民事執行處認為拍賣顯
    然無實益而撤銷如附表所示土地及建物之查封，僅發給債權
    憑證予張秀娥，足以生損害於張秀娥及地政機關辦理不動產
    抵押權設定登記事宜之正確性。
三、案經張秀娥訴請臺灣板橋地方法院檢察署檢察官偵查起訴。
    理  由
一、按被告以外之人於審判外之言詞或書面陳述，除法律有規定
    者外，不得作為證據；被告以外之人於偵查中向檢察官所為
    之陳述，除顯有不可信之情況者外，得為證據；被告以外之
    人於審判外之陳述，雖不符刑事訴訟法第159 條之1 至第15
    9 條之4 之規定，而經當事人於審判程序同意作為證據，法
    院審酌該言詞陳述或書面陳述作成時之情況，認為適當者，
    亦得為證據，刑事訴訟法第159 條第1 項、第159 條之1 第
    2 項、第159 條之5 第1 項分別定有明文。查本案以下所引
    各項證據，均經檢察官及被告葉紀偵、巫文祥於審判程序中
    同意作為證據（見本院100 年6 月29日審判筆錄第2 頁），
    且告訴人張秀娥於偵查中之證述係經檢察官告知具結義務及
    偽證處罰後具結所為，則本院審酌該等證據核無違法取證或
    證明力顯然過低之情事，依各該陳述作成時之狀況，並無不
    適當或顯不可信之情形，自均得為證據，合先敘明。
二、訊據被告葉紀偵固坦承其於88年10月15日因積欠告訴人之夫
    許明樹100 萬元，而交付其所有如附表所示土地及建物之所
    有權狀正本、印鑑證明及印鑑章予許明樹作為擔保，嗣其於
    92年2 月19日，以上開土地及建物之所有權狀正本遺失為由
    ，向臺北縣三重地政事務所申請補給權狀等情不諱，且其與
    被告巫文祥亦均不否認告訴人於渠夫許明樹死亡後，曾向本
    院民事庭起訴請求被告葉紀偵清償上開欠款，經本院民事庭
    判決被告葉紀偵應給付告訴人100 萬元，復經臺灣高等法院
    判決上訴駁回確定，嗣被告葉紀偵於98年4 月8 日，至臺北
    縣淡水地政事務所，以曾向被告巫文祥借款350 萬元為由，
    將其所有如附表所示土地及建物設定擔保債權額350 萬元之
    第二順位抵押權予被告巫文祥等事實，惟其2 人均矢口否認
    有何使公務員登載不實及毀損債權之犯行，被告葉紀偵辯稱
    ：因伊跟許明樹結算還欠渠互助會會錢100 萬元，許明樹說
    要去抵押，叫伊拿土地所有權狀、建築改良物所有權狀、印
    鑑證明書、戶口名簿影本、印鑑章和支票給渠，渠拿了1 張
    日曆紙給伊，叫伊照著上面記載之日期還款，半年繳息25,0
    00元，手續費12,000元，伊總共還了457,000 元，還欠543,
    000 元，但伊之前跟許明樹合作投資，曾於88年3 月11日匯
    款40萬元到渠女兒許娜容之帳戶內，之後伊於90年5 、6 月
    間，就跟許明樹說伊不要投資了，那40萬元就抵伊欠渠的錢
    ，還欠渠14萬多元，到了95年9 月間，許明樹說渠急需用錢
    ，要伊去湊錢還渠，伊約於95年9 月份時就全部還清，是許
    明樹到伊住處拿錢，伊實際給渠17萬多元，其中3 萬元是利
    息；伊於92年間因為欠錢需要去貸款，就請許明樹把權狀和
    印鑑章還給伊，但許明樹只交給伊印鑑章和所有權狀副本，
    渠說正本丟掉了，還教伊去三重地政事務所辦理遺失；伊因
    為做生意需要錢，第一次伊在館前東路25號做小吃店生意，
    陸續於89年7 、8 月向巫文祥借錢，直到90年5 月15日湊起
    來總共是150 萬元，巫文祥就叫伊開本票給渠，日期就寫90
    年5 月15日，第二次做生意是在三重市○○街689 號，伊又
    請巫文祥幫忙，這次因為要租店面，又要裝潢廚房，需要用
    比較多錢，所以伊又於93年9 月7 日跟巫文祥借150 萬元，
    第三次是在蘆洲市○○路185 號開麵店，這間店雖然比較小
    間，不需要特別裝潢，但是伊必須先還許明樹那10幾萬元，
    所以就於95年9 月2 日跟巫文祥借50萬元；許明樹過世後，
    張秀娥拿所有權狀告伊，因為巫文祥比較認識字，伊又沒有
    請律師，所以就請巫文祥幫伊寫狀紙，巫文祥都有跟伊一起
    出庭，後來巫文祥跟伊說伊的土地要給渠設定抵押，不然伊
    欠渠的350 萬元要怎麼辦，因為實際上伊有欠巫文祥，所以
    還是要給渠辦抵押云云，被告巫文祥則辯稱：伊跟葉紀偵是
    借貸關係，伊於90年、93年、95年時確實都有交付款項給葉
    紀偵，因為葉紀偵經營小本生意，需要裝潢，當然是要用現
    金，葉紀偵給伊本票也是理所當然，因為本票視同借據，也
    是有15年時效；98年3 月，因為葉紀偵教育程度不高，委託
    伊幫渠代寫訴訟文書，就是渠被判要還給人家100 萬元之訴
    訟，所以伊大概瞭解這個訴訟之內容，因為牽涉到伊以前之
    債權，伊為了要保護伊的債權，所以才會設定抵押，而且葉
    紀偵告訴伊這個房子有800 萬到1 千萬之價值，如果賣掉，
    還會有多餘的錢可以還給告訴人，所以伊應該沒有侵害到告
    訴人之債權云云。
三、經查：
  (一)關於事實欄一、被告葉紀偵申請補發不動產所有權狀部分：
    1.被告葉紀偵前於88年10月15日，因積欠告訴人之夫許明樹
      100 萬元，而交付其所有如附表所示土地及建物之所有權
      狀正本各1 紙、印鑑證明1 份及印鑑章1 枚予許明樹，作
      為上開欠款之擔保，嗣於92年2 月19日下午3 時許，前往
      臺北縣三重地政事務所，以各該土地及建物之所有權狀正
      本均於92年1 月15日遺失為由，向該地政事務所申請補給
      土地及建物之所有權狀，致使該地政事務所承辦公務員將
      如附表所示土地及建物之所有權狀業已滅失此一事項，登
      載於職務上所掌之「臺北縣三重地政事務所土地、建物所
      有權狀註銷公告清冊」及土地、建物登記簿等公文書上，
      並據以補發如附表所示土地及建物之所有權狀正本等情，
      為被告葉紀偵所不否認（見本院99年12月21日準備程序筆
      錄第4 至5 頁），並有告訴人提出之81北重地字第2212號
      土地所有權狀影本、81北重建字第1397號建築改良物所有
      權狀影本各1 紙、臺北縣三重地政事務所98年7 月24日北
      縣重地登字第0980010590號函附異動索引1 份、收件字號
      為92年2 月19日重登字第45050 號之土地登記申請書影本
      、登記清冊影本、切結書影本、臺北縣三重地政事務所土
      地、建物所有權狀註銷公告清冊影本、92北重地字第8131
      號土地所有權狀影本、92北重建字第4598號建物所有權狀
      影本各1 份附卷可稽（見臺灣板橋地方法院檢察署98年度
      他字第4501號偵查卷第10至11頁、第39至44頁、第59至63
      頁、第68頁、第91至92頁），且業經檢察官於偵查中閱核
      告訴人當庭提出土地所有權狀及建築改良物所有狀之正本
      無誤（見同上他字卷第106 頁），是被告葉紀偵確曾於88
      年間將其所有如附表所示土地及建物之所有權狀正本交予
      許明樹作為欠款之擔保，嗣其在各該所有權狀正本仍在許
      明樹保管中之情況下，於92年2 月19日下午3 時許，以各
      該所有權狀遺失為由，向臺北縣三重地政事務所申請補發
      。
    2.惟被告葉紀偵否認其有謊稱權狀遺失而申請補發之犯行，
      並辯稱：伊於92年間因辦理貸款所需，遂請許明樹返還權
      狀及印鑑章，但許明樹告知權狀正本已遺失，伊始依許明
      樹之指示至三重地政事務所申請遺失補發云云。然而，被
      告葉紀偵於臺灣高等法院97年度上易字第626 號其與告訴
      人間請求返還借款民事事件開庭時先稱：伊於95年9 月份
      還清後，有要求許明樹返還100 萬元支票及房地所有權狀
      ，但渠未還云云（見該案卷宗所附之97年12月24日準備程
      序筆錄第2 頁），又改稱：伊以為交付許明樹所有權狀副
      本，想用時以為正本遺失，才申請補發云云（見該案卷宗
      所附之98年2 月4 日準備程序筆錄第3 頁），嗣於本案偵
      查中再改稱：當時因為伊要用所有權狀，所以去找許明樹
      詢問，許明樹說渠那邊只找到影本，正本不見了，所以伊
      馬上去申請補發云云（見臺灣板橋地方法院檢察署99年度
      偵續字第420 號偵查卷第17頁），則被告葉紀偵對於其向
      許明樹要求返還所有權狀之時間究係在其於95年9 月間清
      償全部欠款時，或在其於92年2 月19日向地政機關申請補
      發權狀前之不久時日？其在向地政機關申請補發權狀前，
      究係誤以為己所保管之權狀正本遺失，抑或經許明樹告知
      渠所保管之權狀正本遺失？等節，前後供述顯然有異，多
      次翻詞反覆，已有可疑。況被告葉紀偵亦供陳其於92年間
      尚未清償許明樹全部欠款等語（見同上偵續字卷第17頁、
      本院99年11月23日準備程序筆錄第2 頁），則許明樹焉有
      可能在其債權未獲清償且被告葉紀偵未提供其他擔保之情
      況下，逕指示被告葉紀偵向地政機關申請補發原為擔保其
      債權之土地及建物所有權狀後自留保管？顯與常情有悖。
      是被告葉紀偵辯稱：伊係因許明樹告知權狀正本遺失，始
      向三重地政事務所申請遺失補發云云，要難逕信為真。
    3.至被告葉紀偵雖提出81北重建字第1397號建築改良物所有
      權狀影本1 紙（見臺灣板橋地方法院檢察署98年度偵字第
      25451 號偵查卷第35頁），並辯稱：該紙所有權狀影本即
      係許明樹告知伊權狀正本遺失時，另交付之權狀影本，並
      指示伊如何申請補發權狀云云，惟倘若斯時許明樹原保管
      之權狀正本業已遺失，其何來權狀影本可交付予被告葉紀
      偵？且縱被告葉紀偵提出之上開權狀影本右下角有以手寫
      記載「0000000000」、「Ｚ000000000」、「00000000」、
      「（H ）00000000」等數字，亦未能證明該紙權狀影本即
      係許明樹為指示被告葉紀偵如何申請補發權狀而交付。另
      被告葉紀偵於偵查中提出以紅色印泥蓋印其印鑑章印文之
      印鑑證明1 份（見同上偵續字卷第39頁），並辯稱：88年
      間許明樹跟伊拿了權狀正本及印鑑章，嗣渠叫伊去申請補
      發權狀時，就將印鑑章一起還給伊云云，然而，被告葉紀
      偵與許明樹約定提供如附表所示土地及建物所有權狀正本
      作為擔保，本著眼於如附表所示土地及建物之擔保價值，
      以及由許明樹保管各該所有權狀正本，可防免被告葉紀偵
      脫產以致其求償無門之用意，但印鑑章搭配印鑑證明則可
      供作對外表彰及確認個人身份，常為財產交易及委託他人
      代辦申請手續時所用，並不具財物擔保之經濟價值，縱任
      令被告葉紀偵取回，亦不致減損渠原提供上開權狀正本作
      為擔保之效用，是許明樹仍可能在被告葉紀偵表示有使用
      印鑑章之需求時，同意渠逕取回渠當初交付之印鑑章，故
      被告葉紀偵現縱持有其於88年間併同如附表所示土地及建
      物所有權狀正本交付予許明樹之印鑑章，亦無法證明其曾
      向許明樹索回權狀正本且經許明樹指示向地政機關申請補
      發之事實。
    4.從而，被告葉紀偵明知其已於88年間將其所有如附表所示
      土地及建物之所有權狀正本交付予許明樹作為欠款之擔保
      ，並未遺失，竟於92年2 月19日，向臺北縣三重地政事務
      所謊稱上開所有權狀正本均遺失而申請補發，致使該地政
      事務所承辦公務員於形式審查後，將如附表所示土地及建
      物之所有權狀業已滅失之不實事項，登載於職務上所掌之
      「臺北縣三重地政事務所土地、建物所有權狀註銷公告清
      冊」及土地、建物登記簿等公文書上，並據以補發如附表
      所示土地及建物之所有權狀，其有明知為不實之事項而使
      公務員登載於職務上所掌公文書之犯罪故意至明，且已足
      以生損害於許明樹及地政機關辦理書狀補給事宜之正確性
      。
  (二)關於事實欄二、被告葉紀偵及巫文祥共同虛捏債權辦理抵押
    權設定登記之部分：
    1.告訴人在其夫許明樹於96年8 月28日死亡後，於97年3 月
      19日，以被告葉紀偵向許明樹借款100 萬元未還為由，向
      本院民事庭起訴請求被告葉紀偵清償借款，經本院民事庭
      於97年6 月3 日以97年度訴字第824 號判決被告葉紀偵應
      給付告訴人100 萬元，被告葉紀偵不服而提起上訴，仍經
      臺灣高等法院於98年3 月24日以97年度上易字第626 號判
      決上訴駁回確定，嗣被告葉紀偵於98年4 月8 日下午1 時
      20分許，前往臺北縣淡水地政事務所，以其曾向被告巫文
      祥借款350 萬元為由，向該地政事務所申請辦理其所有如
      附表所示土地及建物設定擔保債權額350 萬元第二順位抵
      押權予被告巫文祥之登記，致使該地政事務所承辦公務員
      將之登載於職務上所掌之土地及建物登記謄本上等事實，
      亦為被告葉紀偵、巫文祥所不否認（見本院99年12月21日
      準備程序筆錄第4 至5 頁），且有本院97年度訴字第824
      號民事判決影本、臺灣高等法院97年度上易字第626 號民
      事判決影本、建物登記第二類謄本、土地登記第二類謄本
      、臺北縣淡水地政事務所98年7 月27日北縣淡地價字第09
      80009942號函附收件字號為98年4 月8 日淡重字第210 號
      之土地登記申請書影本、土地、建築改良物抵押權設定契
      約書影本各1 份在卷足憑（見同上他字卷第3 至9 頁、第
      14至17頁、第23頁、第32至35頁），堪可認定。
    2.被告葉紀偵、巫文祥雖辯稱其等間確有借貸之債權債務關
      係云云。惟質之被告葉紀偵於偵查中供稱：伊第一次向巫
      文祥借款是90年5 月某日傍晚，伊先生載伊去巫文祥位於
      新莊巿新樹路234 巷20號2 樓之工廠拿現金，跟渠借150
      萬元，伊當時跟巫文祥說伊要在板橋做飯包之生意，第二
      次借款是在93年9 月某日中午過後，伊一樣去巫文祥位於
      新莊工廠找渠，也是借150 萬元現金，這筆錢是要給伊兒
      子在三重開飯包店用的，第三次是在95年9 月某日中午過
      後，一樣是去巫文祥位於新莊工廠找渠，也是借50萬元，
      這筆錢是伊跟伊女兒要做賣麵賣肉粽的小吃生意，買一些
      生產設備云云（見同上偵續字卷第18頁），被告巫文祥於
      偵查中則先供稱：葉紀偵陸陸續續向伊借款共350 萬元，
      於90年5 月中借款150 萬元，渠說要開餐廳，第二次在93
      年9 月左右，渠說之前開的餐廳做不下去，要改別的餐廳
      ，又借款150 萬元，第三次在95年9 月間，伊借給葉紀偵
      50萬元，渠表示要還債云云（見同上他字卷第107 頁、同
      上偵字卷第26頁），嗣改稱：第三次借款是95年下半年，
      葉紀偵說渠家裡要用，渠當時有開一些小吃店，生意不好
      缺錢云云（見同上偵續字卷第20頁），核其2 人所述，均
      陳稱被告葉紀偵係於90年5 月中旬某日、93年9 月某日、
      95年9 月某日，先後三次至被告巫文祥位於臺北縣新莊巿
      新樹路234 巷20號2 樓之工廠，借貸現金150 萬元、150
      萬元、50萬元等情，然關於第三次借款之目的究係為清償
      債務，抑或經營小吃店所需一節，2 人供述則有齟齬；嗣
      被告葉紀偵、巫文祥於本院訊問時對於第一次借款之情節
      ，卻又一致翻詞改稱：第一次借款150 萬元係陸續交付云
      云（見本院99年11月23日準備程序筆錄第3 頁、100 年4
      月6 日審判筆錄第8 頁），顯與其等於偵查中明確供稱係
      一次給付現金150 萬元之情節不符。再參以被告葉紀偵、
      巫文祥所述其等間先後三次借貸之數額高達150 萬元、15
      0 萬元、50萬元，但被告巫文祥陳稱：伊都是拿現金給葉
      紀偵，葉紀偵事先跟伊說，伊就會先準備好，這些現金都
      是別人跟伊調貨付的現金或伊籌到的，伊沒有從帳戶內領
      錢借給葉紀偵云云（見同上偵續字卷第20頁），被告葉紀
      偵亦陳稱：伊每次向巫文祥借得現金後，就把錢放在家裡
      ，用來支付裝潢費或生產設備，沒有存在自己帳戶內云云
      （見同上偵續字卷第18至19頁），則貸與人即被告巫文祥
      先後三次借款均能速迅籌措鉅額現金，借款人即被告葉紀
      偵先後三次借得現金後，亦均不畏風險，逕將鉅款存放於
      自己住處內，且其2 人迄今始終無法提出任何籌調現金或
      曾以現金支付相關裝潢、設備等費用之憑證，更足啟人疑
      竇。復衡酌被告巫文祥供稱：因葉紀偵跟伊說渠與張秀娥
      之間發生官司，伊想說伊借葉紀偵那麼多錢，官司要是輸
      了，伊必須要保障伊的債權，所以叫葉紀偵設定抵押給伊
      云云（見同上他字卷第108 頁、同上偵字卷第26頁、同上
      偵續字卷第21頁），然其於本院審理時陳稱：抵押權設定
      登記辦好後，葉紀偵只有拿謄本大概給伊看一下，謄本上
      有記載350 萬元，伊的債權有獲得保障就好了，伊沒有拿
      這個抵押權之他項權利證明，應該是在葉紀偵那裡云云（
      見本院100 年4 月6 日審判筆錄第10至11頁），則被告巫
      文祥既為保障自己之債權而要求設定抵押權作為擔保，但
      於抵押權設定登記辦妥後，卻未要求被告葉紀偵交付將來
      為滿足債權而行使抵押權時所需之他項權利證書此一重要
      文件，反而交由被告葉紀偵自行保管，顯然與常情有違，
      是被告葉紀偵、巫文祥辯稱其等間確有借貸之債權債務關
      係云云，無非卸責之詞，不足採信。
    3.又被告葉紀偵雖辯稱其已於95年9 月間全數清償積欠許明
      樹之欠款云云，並提出日曆紙、華南商業銀行匯款回條聯
      及許娜容開設之帳號00000000000 號中國農民銀行帳戶存
      款對帳單等影本各1 份為證。然而，觀諸被告葉紀偵所提
      出之上開日曆紙影本（見同上偵字卷第36、37頁），固有
      記載「25000,88.11.15」、「250000,88.12.15 」、「20
      000,89.1.15 」、「30000,89.2.15 」、「25000,89.3.1
      5 」、「1000000,89.4.15 」、「利息25000 」、「手續
      費17000 」以及37000 加420000等於457000、「餘額5430
      00存銀行帳號內」等字，但仍無法證明其確有按照各該日
      期償還許明樹前揭金額；況被告葉紀偵於本院訊問時供稱
      ：許明樹叫伊照日曆上面記載之日期繳利息，半年25,000
      元云云（見本院99年11月23日準備程序第2 頁），則其縱
      有於前述日期交付各該金額予許明樹，究係繳付利息或清
      償本金，亦屬不明；抑且，該紙日曆紙記載「利息25000
      」及「手續費17000 」部分，顯非指清償欠款之本金部分
      ，被告葉紀偵卻亦指此為其償還許明樹欠款100 萬元之部
      分本金，自有矛盾。又依被告葉紀偵提出之上開華南商業
      銀行匯款回條聯及中國農民銀行帳戶存款對帳單等資料（
      附於本院卷），固可得悉其曾於88年1 月18日匯款40萬元
      至許明樹之女許娜容開設之帳號00000000000 號中國農民
      銀行帳戶內，然其對於該筆匯款係與許明樹合作投資何項
      事業？事後何以未依約投資而將之轉為抵償欠款？其又係
      如何與許明樹約定抵償一事？係約定直接抵償欠款之部分
      本金，抑或先抵償利息部分？等節，均含糊未提，則是否
      確有其所指合作投資以及同意抵償欠款之事實，顯非無疑
      。再者，被告葉紀偵辯稱其於95年9 月間另以現金償還許
      明樹欠款本金14萬餘元及利息3 萬元云云，然其陳稱：許
      明樹在上開日曆紙記載各期還款日額及金額時，即要求半
      年利息25,000元云云（見本院99年11月23日準備程序筆錄
      第2 頁），則其日後是否均有按期繳足利息？何以僅於95
      年9 月間交付許明樹利息3 萬元？其餘各期之利息是否均
      已繳付？皆未見其詳敘歷次繳息情形，故其縱有於95年9
      月間交付許明樹現金17萬餘元，是否即在清償欠款本金，
      仍值懷疑。綜參前述諸節，被告葉紀偵積欠許明樹之欠款
      100 萬元，迄今仍尚未全數清償，而告訴人前起訴請求被
      告葉紀偵返還上開借款，經本院及臺灣高等法院審理後，
      亦為相同之認定，而判決被告葉紀偵應給付告訴人100 萬
      元確定，業已詳述如前，是被告葉紀偵猶否認其有欠款之
      事實，自不足採信。
    4.承前所述，被告葉紀偵積欠告訴人之夫許明樹100 萬元未
      還，業經本院民事庭於97年6 月3 日以97年度訴字第824
      號判決被告葉紀偵應給付告訴人100 萬元，復經臺灣高等
      法院於98年3 月24日以97年度上易字第626 號判決上訴駁
      回確定，而被告葉紀偵之夫黃朝義已於98年4 月2 日下午
      5 時50分許，親往臺北縣政府警察局蘆洲分局三民派出所
      領取前揭臺灣高等法院民事判決正本，此有該分局99年6
      月29日北縣警蘆刑字第0990024849號函暨所附之領取法院
      文書簽收簿影本各1 份在卷可考（見同上偵續字卷第41至
      42頁），是被告葉紀偵至遲於98年4 月2 日即知悉上開民
      事事件業已判決確定，亦即告訴人已對其取得該民事確定
      判決之執行名義，隨時可向法院聲請強制執行其財產，但
      其卻於98年4 月8 日，至臺北縣淡水鎮地政事務所，將如
      附表所示土地及建物設定擔保債權額350 萬元之第二順位
      抵押權予被告巫文祥，顯係為避免其財產遭告訴人向法院
      聲請強制執行，企圖以虛捏高額借款債權並辦理抵押權設
      定登記之方式，阻止告訴人得以透過強制執行程序順利受
      償，其有損害告訴人之前揭100 萬元債權之意圖至明。而
      被告巫文祥雖迭否認其有損害告訴人債權之意圖，並辯稱
      ：伊於98年3 月初即將辦理抵押權所需文件交給葉紀偵，
      之後幾乎沒有跟葉紀偵聯絡，直到伊於98年4 月中旬回到
      臺灣，葉紀偵才跟伊說判決敗訴，且已於4 月初辦妥抵押
      權設定云云，然而，其與被告葉紀偵之間本無任何借貸之
      債權債務關係存在，業如前述，其配合被告葉紀偵辦理上
      開抵押權登記之目的，本即為阻止告訴人如獲民事勝訴判
      決後藉由強制執行程序聲請查封拍賣被告葉紀偵所有如附
      表所示土地及建物，且被告葉紀偵係於98年4 月2 日始確
      悉其遭臺灣高等法院判決敗訴確定，再參以被告巫文祥於
      98年間僅曾於98年4 月10日至98年4 月29日以及98年5 月
      17日至98年6 月1 日之期間出境而未在國內，此有入出境
      資訊連結作業查詢資料1 份附卷可佐（附於本院卷），顯
      見被告葉紀偵應係98年4 月2 日確知其遭臺灣高等法院判
      決敗訴確定後，始找來斯時尚在國內之被告巫文祥商議辦
      理上開抵押權設定登記一事；且縱被告巫文祥係早於98年
      3 月初即將辦理抵押權設定登記所需文件交給被告葉紀偵
      ，然其交付文件配合被告葉紀偵辦理抵押權設定登記之目
      的，既係為阻止告訴人如獲民事勝訴判決後藉由強制執行
      程序聲請查封拍賣被告葉紀偵所有如附表所示土地及建物
      ，其當有藉此損害告訴人債權之意圖，亦至為灼然。
    5.此外，被告葉紀偵、巫文祥辯稱：如附表所示土地及建物
      之價值高達千萬元，而第一順位抵押權所擔保之債權及巫
      文祥之抵押權所擔保債權合計只有650 萬元，告訴人之債
      權亦僅100 萬元，所以設定抵押權予巫文祥根本不會妨害
      告訴人之債權云云，被告葉紀偵並提出產權資料影本1 份
      及房屋仲介廣告紙3 份為憑（附於本院卷）。惟本院民事
      執行處於辦理98年度司執字第33595 號告訴人與被告葉紀
      偵間清償債務強制執行事件時，曾囑託王榮山建築師事務
      所鑑定如附表所示土地及建物之總價僅5,311,950 元，尚
      不足清償第一順位抵押權人有限責任臺北縣淡水信用合作
      社及登記為第二順位抵押權人即被告巫文祥之優先債權共
      7,940,000 元，故認告訴人聲請拍賣顯然無實益，而撤銷
      原對如附表所示土地及建物所為之查封，而僅發給告訴人
      債權憑證，此經本院依職權調取上開強制執行事件卷宗核
      閱無訛，顯見被告葉紀偵將其所有如附表所示土地及建物
      設定擔保債權額350 萬元第二順位抵押權予被告巫文祥之
      結果，確已致使告訴人所有之債權100 萬元無法受償，而
      受有損害。至被告葉紀偵所提出前揭房屋仲介廣告紙刊登
      之待售房屋資訊，其上所刊登各該房屋之屋齡、屋況、地
      理位置、屋主個人價值判斷，均與被告葉紀偵所有如附表
      所示土地及建物之情形，非必然相同，抑且，該廣告紙所
      刊登之房屋售價，亦非實際買賣成交之價格，尚無法逕據
      此評估如附表所示土地及建物之房屋巿價確有逾千萬元之
      譜，故被告葉紀偵、巫文祥據此辯稱其等設定第二順位抵
      押權之行為，並未損害及告訴人之債權云云，自不足採信
      。
    6.從而，被告葉紀偵、巫文祥明知其等間無任何借貸之債權
      債務關係存在，竟於得悉被告葉紀偵與告訴人間請求返還
      借款民事事件敗訴確定後，議謀虛捏高額借款債權向臺北
      縣淡水地政事務所申請辦理擔保債權額350 萬元之第二順
      位抵押權設定登記，致使該地政事務所承辦公務員於形式
      審查後，將該抵押權設定之不實事項，登載於職務上所掌
      之土地及建物登記謄本上，其2 人確有明知為不實之事項
      而使公務員登載於職務上所掌公文書之犯罪故意至明，且
      已足以生損害於告訴人及地政機關辦理不動產抵押權設定
      登記事宜之正確性。
  (三)綜上所述，本案事證明確，被告葉紀偵、巫文祥二人之犯行
    均堪認定，皆應予依法。論罪科刑。
四、查被告葉紀偵為如事實欄一所示之犯罪行為後，刑法部分條
    文業於94年2 月2 日經修正公布，並自95年7 月1 日起生效
    施行；復參酌最高法院95年5 月23日第8 次刑事庭會議決議
    意旨，修正後刑法第2 條第1 項之規定，係規範行為後法律
    變更所生新舊法律比較適用之準據法，於刑法修正施行後，
    應適用修正後刑法第2 條第1 項之規定，為「從舊從輕」之
    比較；又比較時應就罪刑有關之共犯、未遂犯、想像競合犯
    、牽連犯、連續犯、結合犯，以及累犯加重、自首減輕暨其
    他法定加減原因（如身份加減）與加減例等一切情形，綜其
    全部罪刑之結果而為比較。茲就本案被告葉紀偵所為如犯罪
    事實一部分之新、舊法比較適用分敘如下：
  (一)刑法第214 條之使公務員登載不實公文書罪雖未修正，其法
    定本刑設有罰金刑之處罰，而刑法分則編各罪所定罰金之貨
    幣單位原為銀元，修正前刑法第33條第5 款規定：「罰金：
    （銀元）1 元以上」，銀元與新臺幣間之折算，依現行法規
    所定貨幣單位折算新臺幣條例規定，以銀元1 元折算新臺幣
    3 元；修正後刑法第33條第5 款則規定：「罰金：新臺幣1,
    000 元以上，以百元計算之」。經比較修正前、後之刑法規
    定，修正後刑法第33條第5 款關於罰金刑之最低數額部分，
    已較修正前之刑法規定提高，自以修正前刑法第33條第5 款
    規定，較有利於被告葉紀偵。
  (二)又修正前刑法第41條第1 項前段規定：「犯最重本刑為5 年
    以下有期徒刑以下之刑之罪，而受6 個月以下有期徒刑或拘
    役之宣告，因身體、教育、職業、家庭之關係或其他正當事
    由，執行顯有困難者，得以（銀元）1 元以上（銀元）3 元
    以下折算1 日，易科罰金。」依斯時有效施行之罰金罰鍰提
    高標準條例第2 條前段規定（業於95年5 月17日經公布刪除
    ，並自95年7 月1 日起生效），依刑法第41條易科罰金者，
    就其原定數額提高為100 倍折算1 日，則被告葉紀偵行為時
    之刑法及罰金罰鍰提高標準條例關於易科罰金折算標準之規
    定，係以銀元300 元折算1 日，經折算為新臺幣後，應以新
    臺幣900 元折算1 日；修正後刑法第41條第1 項前段規定：
    「犯最重本刑為5 年以下有期徒刑以下之刑之罪，而受6 個
    月以下有期徒刑或拘役之宣告者，得以新臺幣1,000 元、2,
    000 元或3,000 元折算1 日，易科罰金。」比較修正前、後
    關於易科罰金折算標準之規定，以修正前刑法第41條第1 項
    前段及修正前罰金罰鍰提高標準條例第2 條前段規定，較有
    利於被告葉紀偵。
  (三)綜上，經整體比較全部罪刑之結果，以95年7 月1 日修正施
    行前之刑法規定，較有利於被告葉紀偵，是依刑法第2 條第
    1 項前段規定，就被告葉紀偵所為如事實欄一所示犯行部分
    ，自應適用其行為時之法律即95年7 月1 日修正施行前之刑
    法規定。至刑法施行法雖亦於95年6 月14日修正增訂第1 條
    之1 關於罰金刑最高數額之規定，並自95年7 月1 日起施行
    ，以致罰金刑貨幣單位因而有「銀元」、「新臺幣」之更異
    ，惟適用結果之罰金額度則無二致，就罰金法定刑提高之刑
    罰權規範內容並無有利或不利變更，此部分自不生新舊法之
    比較問題，應逕適用具特別法及準據法性質之刑法施行法第
    1 條之1 規定（參照臺灣高等法院暨所屬法院95年法律座談
    會刑事類提案第16、19號法律問題），附此敘明。
五、核被告葉紀偵所為如事實欄一所示之行為，係犯刑法第214
    條之使公務員登載不實罪；被告葉紀偵、巫文祥所為如事實
    欄二所示之行為，均係犯刑法第214 條之使公務員登載不實
    罪及同法第356 條之毀損債權罪。被告葉紀偵、巫文祥就如
    事實欄二所示使公務員登載不實及毀損債權之犯行間，均有
    犯意聯絡與行為分擔，為共同正犯。被告葉紀偵、巫文祥均
    以一行為同時觸犯使公務員登載不實及毀損債權二罪名，為
    想像競合犯，皆應依刑法第55條前段規定從一較重之使公務
    員登載不實罪論處。被告葉紀偵先後2 次使公務員登載不實
    犯行，行為互殊，犯意各別，應予分論併罰。爰審酌被告葉
    紀偵積欠告訴人之夫許明樹欠款，竟不思積極籌措金錢償還
    或與債權人協調還款方案，反而佯以不動產所有權狀正本遺
    失之理由，向地政機關申請補發，藉此取得原供作上開欠款
    擔保而交付予許明樹保管之不動產所有權狀正本另作他用，
    甚至待告訴人於繼承許明樹之遺產後，對其取得判命返還欠
    款之勝訴確定判決後，再與被告巫文祥議謀虛捏高額債權而
    向地政機關申請辦理抵押權設定登記，非但損害告訴人之債
    權，且一再漠視法令禁制規範，迭以不實事項向政地機關申
    辦相關登記事項，惡性非輕，且其於犯罪後猶未與告訴人商
    談如何償還欠款，仍一再飾詞否認犯行，態度不佳，而被告
    巫文祥本無犯罪前科，此有臺灣高等法院被告前案紀錄表1
    件在卷足憑（附於本院卷），平日素行原稱良好，竟配合被
    告葉紀偵以上開手法損害告訴人之債權，且其於犯罪後亦矢
    口否認犯行，甚不可取，兼衡被告二人之犯罪動機、目的、
    手段、所生危害等一切情狀，各量處如主文所示之刑，並分
    別依95年7 月1 日修正施行前之刑法第41條第1 項前段規定
    及修正後刑法第41條第1 項前段規定，諭知易科罰金之折算
    標準。末按裁判確定前犯數罪，其中一罪在新法施行前者，
    應依刑法第2 條第1 項之規定，適用最有利於行為人之法律
    （最高法院95年度第8 次刑事庭會議決議意旨參照）。查被
    告葉紀偵所為前揭數罪，其中如事實欄一所示之使公務員登
    載不實罪，係在95年7 月1 日刑法修正施行之前所犯。而刑
    法關於易科罰金折算標準之規定，以95年7 月1 日修正施行
    前之刑法第41條第1 項前段及修正前罰金罰鍰提高標準條例
    第2 條前段規定，較有利於被告葉紀偵，業已詳述如前。又
    95年7 月1 日修正施行前之刑法第51條第5 款規定：「數罪
    併罰，分別宣告其罪之刑，依左列各款定其應執行者：五、
    宣告多數有期徒刑者，於各刑中之最長期以上，各刑合併之
    刑期以下，定其刑期。但不得逾20年。」修正後刑法第51條
    第5 款規定：「數罪併罰，分別宣告其罪之刑，依下列各款
    定其應執行者：五、宣告多數有期徒刑者，於各刑中之最長
    期以上，各刑合併之刑期以下，定其刑期。但不得逾30年。
    」經比較修正前、後之刑法規定，修正後刑法第51條第5 款
    關於多數有期徒刑合併定其刑期之最長期部分，已較修正前
    之刑法規定提高，自以95年7 月1 日修正施行前之刑法第51
    條第5 款規定，較有利於被告葉紀偵。綜上所述，經比較新
    、舊法關於數罪併罰規定之結果，以95年7 月1 日修正施行
    前之刑法規定，較有利於被告葉紀偵，依刑法第2 條第1 項
    前段規定，應依95年7 月1 日修正施行前刑法第51條第5 款
    、第41條第1 項前段規定定其應執行之刑。至刑法第41條第
    2 項之規定亦已於97年5 月1 日修正施行，惟依刑法施行法
    第2 條之1 第3 項規定：「於94年1 月7 日刑法修正施行前
    犯併合處罰數罪中之一罪，且該數罪均符合第41條第1 項得
    易科罰金之規定者，適用90年1 月4 日修正（按：於90年1
    月10日公布）之刑法第41條第2 項規定。」爰依95年7 月1
    日修正施行之刑法第51條第5 款、第41條第1 項前段及90年
    1 月10日修正公布之刑法第41條第2 項規定，就被告葉紀偵
    所犯前揭數罪定其應執行刑如主文第1 項所示。另被告葉紀
    偵所為如事實欄一所示使公務員登載不實罪之犯罪時間均在
    96年4 月24日以前，合於中華民國96年罪犯減刑條例第2 條
    第1 項第3 款所定之減刑要件，爰減其宣告刑2 分之1 。
據上論斷，應依刑事訴訟法第299 條第1 項前段，刑法第2 條第
1 項前段、第28條、第214 條、第356 條、第55條前段、第41條
第1 項前段，95年7 月1 日修正施行前之刑法第41條第1 項前段
、第51條第5 款，90年1 月10日修正公布前之刑法第41條第2 項
，修正前罰金罰鍰提高標準條例第2 條，刑法施行法第1 條之1
第1 項、第2 項前段、第3 條之1 第3 項，中華民國96年罪犯減
刑條例第2 條第1 項第3 款、第7 條，判決如主文。
本案經檢察官吳孟竹到庭執行職務。
中    華    民    國   100    年    7     月    20    日
                  刑事第六庭    法  官  王瑜玲
以上正本證明與原本無異
如不服本判決應於送達後10日內向本院提出上訴狀
                                書記官  林君縈
中    華    民    國   100    年    7     月    20    日
附錄本案論罪科刑法條全文：
中華民國刑法第214條
（使公務員登載不實罪）
明知為不實之事項，而使公務員登載於職務上所掌之公文書，足
以生損害於公眾或他人者，處3 年以下有期徒刑、拘役或5 百元
以下罰金。
中華民國刑法第356條
（損害債權罪）
債務人於將受強制執行之際，意圖損害債權人之債權，而毀壞、
處分或隱匿其財產者，處2 年以下有期徒刑、拘役或5 百元以下
罰金。
附表：
┌──┬────────────────────────┐
│編號│不                    動                    產  │
├──┼────────────────────────┤
│ 1  │臺北縣蘆洲巿光華段180 地號土地、權利範圍20分之1 │
├──┼────────────────────────┤
│ 2  │臺北縣蘆洲巿光華段8640建號即門牌號碼臺北縣蘆洲巿│
│    │永樂街38巷67弄33號5 樓房屋、權利範圍全部        │
└──┴────────────────────────┘